臺灣臺中地方法院民事判決　　　　　　 100年度訴字第2050號
原　　　告　嚴琇瓊
被　　　告　黃淑貞
　　　　　　洪芃華
上當事人間請求清償債務事件，本院於民國100年9月15日言詞辯
論終結，判決如下：
    主    文
被告黃淑貞應給付原告新臺幣捌拾壹萬參仟肆佰伍拾肆元，及其
中新臺幣肆拾肆萬零玖佰零肆元部分，自民國一百年八月二十日
起至清償日止，按年息百分之五計算之利息。
被告洪芃華應給付原告新臺幣壹萬貳仟零壹拾貳元，及自民國一
百年八月二十日起至清償日止，按年息百分之五計算之利息。
訴訟費用新臺幣玖仟零參拾元由被告黃淑貞、洪芃華負擔。
本判決原告就第一項主文勝訴部分，於原告以新臺幣貳拾柒萬壹
仟元為被告黃淑貞供擔保後，得假執行。
本判決原告就第二項主文勝訴部分，於原告以新臺幣肆仟零肆元
為被告洪芃華供擔保後，得假執行。
    事實與理由
甲、程序部分：
壹、被告黃淑貞、洪芃華經合法通知，均未於言詞辯論期日到場
    ，核均無民事訴訟法第386條各款所列情形，爰依原告聲請
    ，由其一造辯論而為判決。
乙、實體部分：
壹、原告方面：
一、代償債務：被告黃淑貞於民國96年2月7日向聯邦商業銀行借
    款新臺幣（下同）30萬元，邀同原告為連帶保證人。授信帳
    號為000000000000、授信號碼為000000000000，未料，被告
    黃淑貞未按期繳款，原告為避免名下財產遭查封，乃於99年
    7月13日代償22,927元，此有本院99年度司促字第8662號支
    付命令、聯邦商業銀行民事支付命令聲請狀、匯款單、代償
    證明書為證，原告自得依民法第749條及最高法院18年上字
    第1561號判例意旨，對被告請求代償之數額及自支出時起之
    利息。
二、代墊費用：如附表所示之土地及建物，係94年間被告黃淑貞
    向第三人購買後，借用原告名義登記為所有權人，兩造間有
    借名契約，實際所有權人及使用人為被告黃淑貞，雙方並於
    當時約定對於借名登記在原告名下之前述不動產，對外之稅
    捐應由被告負擔。被告洪芃華則係被告黃淑貞之女兒，其以
    上址經營公司，為臺灣電力公司電費收取之收費戶。惟，對
    於上開借名登記在原告名下房屋之99年度房屋稅17,977元，
    經由原告給付給臺中地方稅務局後，被告黃淑貞卻拒絕返還
    該代墊款；另就借名登記在原告名下之建物，被告洪芃華使
    用該建物經營公司，然對於98年7月31日至98年12月10日、
    99年6月份之電費，合計12,012元，經由原告支付給臺灣電
    力公司後，被告洪芃華卻拒絕返還該代墊款。有本院99年度
    訴字第872號判決、確定證明書、99年度臺中市地方稅務局
    地價稅稅額繳款書及臺灣電力公司繳費收據為證。按，借名
    契約乃無名契約，契約未約定者，則以補充解釋方法定之，
    並類推適用民法關於委任之規定，故原告對於被告黃淑貞之
    代墊款，係原告基於委任契約為被告黃淑貞支付之必要費用
    ，則原告自得類推適用民法第546條第1項規定，請求被告黃
    淑貞返還代為繳納之房屋稅17,977元；另原告為被告洪芃華
    所支付之電費，被告洪芃華係無法律上之原因而受有免繳電
    費之利益，致原告受有代繳電費之損害，則原告自得依民法
    第179條規定，請求被告洪芃華返還代為給付之電費12,012
    元。
三、不當得利：附表所示之不動產，雖登記在原告名下，但實質
    上為被告黃淑貞所有，前已敘明。是被告黃淑貞曾會同原告
    向合作金庫於94年7月21日，設定最高限額408萬元之抵押權
    ，對外之債務人及設定義務人雖為原告，但實際上所貸得之
    款項，均由被告黃淑貞取走，而該抵押債務，亦由被告黃淑
    貞繳納，後因被告黃淑貞拒絕繳納，致上開不動產，遭合作
    金庫向本院民事執行處聲請拍賣，而拍賣後，仍尚餘472,89
    5元之本息及違約金未受清償，對於該未受償之金額，因被
    告黃淑貞置之不理，原告為避免名下財產續遭合作金庫查封
    拍賣，經與該銀行協商結果，以40萬元作為最後清償之金額
    ，並有附表所示不動產登記謄本、本院民事執行處公文、匯
    款單為證。是以，原告對合作金庫所負擔之上開抵押權債務
    ，係原告基於委任契約為被告黃淑貞所負擔之必要債務，則
    原告自得類推適用民法第546條第2項規定，請求被告黃淑貞
    代為清償，但因被告黃淑貞拒絕，則原告與該銀行最後所和
    解之40萬元債務，在原告清償後，被告黃淑貞係無法律上之
    原因而受有利益，致原告受有損害，則原告自得依民法第17
    9條規定，請求被告黃淑貞返還該40萬元之債務。
四、借款：94年5月間，被告黃淑貞因急需80萬元款項，乃向原
    告借貸，但因原告並無現金可資貸與，最後由被告黃淑貞向
    原告提議，由原告以其個人名義，向臺北富邦銀行為信用借
    貸，以該借得80萬元出借給被告黃淑貞，且約定兩造間有關
    借貸之期間、利息、違約金、期限利益喪失條款及其他約定
    ，均比照原告向臺北富邦銀行所簽訂之貸款契約書辦理，而
    關於被告黃淑貞對於原告就80萬元借款之清償方式，亦依上
    開貸款契約書所要求，每月原告應履行本息之清償方式，由
    被告黃淑貞匯入原告在臺北富邦銀行之帳戶內，作為被告黃
    淑貞對於原告就80萬元債務之清償方法，之後，原告乃於94
    年5月27日與臺北富邦銀行簽訂80萬元之貸款契約書，且取
    得貸款後，依被告黃淑貞之指示，將80萬元中扣除其在辦理
    本件80萬元貸款所支出之相關手續費用後，就剩餘之792,00
    0元（按此部分被告誤繕為782,000元）匯入訴外人林彥安在
    合作金庫臺中太原分行之帳戶內。未料，被告黃淑貞自98年
    4月份起即未依約匯入原告上開帳戶內清償本息，致臺北富
    邦銀行對原告主張依貸款契約書第9條第1項第1款規定，將
    未清償之債務視為全部到期，並要求原告應清償結算至98年
    8月份止其他未償之本息合計372,550元，原告別無他法，只
    好於98年8月20日清償完畢，此有貸款契約書、臺北銀行入
    戶電匯回條、匯款明細、臺北富邦銀行存摺、清償證明書為
    證。爰依民法第474條、478條規定，請求被告黃淑貞清償。
五、綜上所述，被告黃淑貞應給付原告813,454元，而因其中借
    款372,550元，原告係請求被告黃淑貞清償本息，故該部分
    不請求法定遲延利息，其餘部分則依法請求法定遲延利息，
    為訴之聲明第1項所示；被告洪芃華則應給付原告12,012元
    ，為訴之聲明第2項所示。並以該起訴狀之送達作為催告上
    開債務之通知。
六、聲明：（一）被告黃淑貞應給付原告813,454元，及其中440
    ,904元部分，自起訴狀繕本送達翌日起至清償日止，按年息
    5％計算之利息。（二）被告洪芃華應給付原告12,012元，
    及自起訴狀繕本送達翌日起至清償日止，按年息5％計算之
    利息。（三）對於第1項請求部分，原告願供擔保，請准宣
    告假執行；第2項請求部分，請依職權宣告假執行。
貳、被告黃淑貞、洪芃華未於言詞辯論期日到場，亦未提出準備
    書狀作任何聲明或陳述。
參、得心證之理由：
一、按當事人對於他造主張之事實，於言詞辯論時不爭執者，視
    同自認；當事人對於他造主張之事實，已於相當時期受合法
    之通知，而於言詞辯論期日不到場，亦未提出準備書狀爭執
    者，準用第1項之規定，民事訴訟法第280條第1項、第3項分
    別定有明文。原告主張之前開事實，就代償債務方面提出本
    院99年度司促字第8662號支付命令、聯邦商業銀行民事支付
    命令聲請狀、匯款單、代償證明書；就代墊費用方面提出本
    院99年度訴字第872號判決、確定證明書、99年度臺中市地
    方稅務局地價稅稅額繳款書及臺灣電力公司繳費收據；就不
    當得利方面提出附表所示不動產登記謄本、本院民事執行處
    公文、匯款單；就借款方面提出貸款契約書、臺北銀行入戶
    電匯回條、匯款明細、臺北富邦銀行存摺、清償證明書等為
    證，且被告黃淑貞、洪芃華經本院於相當時期合法通知，於
    言詞辯論期日不到場，亦未提出準備書狀作何爭執，依前開
    法律規定，應視同自認原告主張之前開事實，是原告主張之
    上開事實，應堪採信。
二、從而，原告依其與被告黃淑貞間之代償關係（民法第749條
    規定）、借名契約關係（類推適用民法關於委任關係之第
    546條第1、2項規定）、消費借貸關係（民法第474、478條
    ）及不當得利關係（民法第179條規定）；暨原告依其與被
    告洪芃華間之不當得利關係（民法第179條規定），請求被
    告清償如主文第1、2項所示之本金、利息，為有理由，應予
    准許。
三、原告陳明對被告願供擔保，並聲請宣告假執行，經核於法並
    無不合，爰酌定相當擔保金額准許之。被告等均未為供擔保
    請准免為假執行之聲請，爰不贅述。
四、本件訴訟費用額確定為9,030元，由被告負擔。
五、訴訟費用負擔之依據：民事訴訟法第78項。
中    華    民    國    100    年    9    月    29    日
                  民事第二庭    法  官  林慶郎
正本係照原本作成。
如對本判決上訴，須於判決送達後20日內向本院提出上訴狀。
中    華    民    國    100    年    9    月    29    日
                                書記官  王淑燕
附表：
（一）土地：
臺中市○區○○段六小段1-18地號、地目建、面積379平方公尺、
  權利範圍195/10000。
同地段1-19地號、地目建、面積146平方公尺、權利範圍
  195/10000。
同地段1-39地號、地目建、面積5平方公尺、權利範圍195/10000。
同地段1-40地號、地目建、面積32平方公尺、權利範圍195/10
  000。
（二）建物（門牌號碼：臺中市○○路○段135之1號6樓之2）：
臺中市○區○○段六小段1253建號、總面積107.76平方公尺、
  權利範圍全部、陽臺面積5.55平方公尺。
同地段1260建號、面積1,415.7平方公尺、權利範圍278/10000
  。